臺北高等行政法院判決　　　　　　　　　　　　　　　九十年度訴字第六四○九號
　　　　　　　　　　　　　　　.
　　原　　　告　甲○○原名邱.
　　被　　　告　桃園縣政府
　　代　表　人　乙○○縣長）.
　　訴訟代理人　丙○○
右當事人間因建築法事件，原告不服內政部中華民國九十年十月二十三日台（九十）
內訴字第九○○六八七八號訴願決定，提起行政訴訟。本院判決如左：
　　主  文
原告之訴駁回。
訴訟費用由原告負擔。
　　事  實
緣原告所有坐落桃園縣桃園市○○路一六一號一樓建築物（下稱系爭建物），領有被
告所屬建設局核發之民國（下同）六十七年八月三十日桃縣建都使字第一五三五號使
用執照，核准用途為「店鋪」。嗣被告所屬聯合查報小組於八十九年五月十一日實施
公共安全檢查，查獲原告擅自變更經營卡拉ＯＫ，從事視聽歌唱飲酒業務；同年七月
十五日實施複查，並查獲原告於系爭建物仍違規從事視聽歌唱飲酒業務，且有未維護
建築物合法使用與其構造及設備安全之隔間牆面及天花板裝修材料不符之缺失，被告
遂以原告同時違反建築法第七十三條後段及第七十七條第一項規定，以八十九年八月
七日八九桃縣工建（稽）字第○三八八號函，裁處邱春蘭（原告更名前姓名）新台幣
（下同）十八萬元罰鍰，並勒令停止使用；復以原告未維護系爭建物合法使用，違反
建築法第七十七條第一項規定，以同文號函裁處甲○○（原告更名後姓名）八萬元罰
鍰，並勒令停止使用。原告不服，訴經內政部九十年四月十九日台（九十）內訴字第
九○○三三三三號訴願決定，以被告未查明邱春蘭及甲○○係原告更名前後之姓名，
就其違反建築法第七十七條第一項規定部分，以同文號函重複處罰，顯有違誤為由，
將原處分撤銷，責由被告於二個月內重新查明事實，另為適法之處分。被告遂據以重
為處分，以原告同時違反建築法第七十三條後段及第七十七條第一項規定，於九十年
六月八日以九十府工使字第七五九四四號函裁處原告十八萬元罰鍰，並勒令停止使用
，且命其立即恢復原狀並補辦手續，否則依法續處。原告不服，提起訴願，遭決定駁
回，遂向本院提起行政訴訟。茲摘敘兩造訴辯意旨如次：
甲、原告方面：
一、聲明：求為判決訴願決定及原處分均撤銷。
二、陳述：
１、原告居住於系爭建物已二十餘年，八十九年間因重病纏身，不諳停歇業之辦理程
    序，始有登記營業之存續性。原告於八十九年三月申領重大傷病證明，同年五月
    十一日二十二時在家中等候財團法人長庚紀念醫院五月二十二日之入院手術通知
    ，被告所屬聯合查報小組實施安全檢查之當日（同年五月十一日），原告正在生
    病，有診斷證明書可稽，且當時原告一人於店內看電視，現場並無客人，無營業
    之事實，原處分據以處罰，洵屬無據。另被告八十九年七月十五日建築物公共安
    全之構造及設備檢（複）查紀錄表，因原告看不懂，自認無營業，亦無違法，故
    拒絕於該稽查紀錄表上簽名。又原告於八十九年七月二十六日經被告電腦作業，
    查無欠稅及罰鍰，已辦妥歇業，卻於辦理歇業後近一年時間，始接獲被告之處分
    ，惟原告經核准經營餐飲業，附設卡拉ＯＫ免費提供消費客人使用，姑不論是否
    涉及違反相關法規，被告以此同一事實，分別指稱原告違反建築法及商業登記法
    規定，作出二種處分，顯違一罪兩罰，於法未合。
２、原告店內提供罐裝啤酒飲料，其內雖附設卡拉ＯＫ，惟僅提供消費客人一種附帶
    服務，並不收費，參照經濟部七十五年四月三十日經商第一八五三八號函釋：「
    飲食店附設卡拉ＯＫ，如依其情形，足認其僅提供一種附帶服務，而使用者無須
    支付對價者，尚無商業登記法第八條第二項適用。」、八十年四月十五日經商第
    二○八○四三號函釋：「．．而為商業之『業務』者，應以具有『營利性』為必
    要，本案於餐廳內『附設』伴唱視聽設備，綜合客觀事實，如消費者就使用視聽
    伴唱設備，無須支付對價者，則尚無前開管理規則之適用。」之規定，並參照經
    濟部於七十八年九月七日作成決議：「營業場所附設卡拉ＯＫ伴唱機設備，如僅
    係為其招徠顧客之服務，作為其經營方法之一，而未另收費用者，毋需登記為營
    業項目。惟如以伴唱機具設備對外營業收費者，應申請登記『提供伴唱機具設備
    供顧客唱歌』之營業項目。」之意旨，原告毋庸申請變更營業項目，附設之卡拉
    ＯＫ設備，不得認係原告業務，即不能認原告經營登記範圍外之業務。
３、原告所有建物之使用執照係核准為「店鋪」使用，經營「餐飲店」係屬店鋪使用
    ，並無違背之處，且附設卡拉ＯＫ不另收費，亦未逾餐飲業務範圍，不得以原告
    附設卡拉ＯＫ，即認原告未變更使用執照而違法使用。從而，被告及訴願決定機
    關疏於詳查原告附設卡拉ＯＫ設備免費供消費客人使用，未逾經營登記業務範圍
    ，係屬使用執照所核准之店鋪使用，毋庸辦理變更使用執照及營業登記項目，逕
    認原告違反建築法之規定，難令原告甘服。
乙、被告方面：
一、聲明：求為判決駁回原告之訴。
二、陳述：
１、按「建築物非經領得使用執照，不准接水、接電、或申請營業登記及使用；非經
    領得變更使用執照，不得變更其使用。」、「建築物所有權人、使用人應維護建
    築物合法使用與其構造及設備安全。」、「違反第七十三條後段規定擅自變更使
    用者，處建築物所有權人或使用人新台幣六萬元以上三十萬元以下罰鍰，並勒令
    停止使用。得以補辦手續者，令其限期補辦手續，不停止使用或逾期不補辦者得
    連續處罰。」、「違反第七十七條第一項、第三項規定者，處建築物所有權人、
    使用人新台幣六萬元以上三十萬元以下罰鍰，並限期改善或補辦手續，逾期仍未
    改善或補辦手續者得連續處罰，並停止其使用。必要時並停止供水、供電或封閉
    、強制拆除。」建築法第七十三條、第七十七條第一項、第九十條第一項及第九
    十一條第一項分別定有明文。
２、原告經營之「京京飲食店」營業場所，參照內政部八十七年十一月九日台內營字
    第八七七三二二七號函頒「加強建築物公共安全檢查及取締執行要點」附表二規
    定，係屬Ｇ３類店鋪使用，領有被告核發之桃商登字第一○五三八九號營利事業
    登記證，核准營業項目為餐飲業，惟實際營業項目為提供卡拉ＯＫ及酒類，係屬
    Ｂ１類之視聽歌唱飲酒業使用，經被告所屬工務局於八十九年七月十五日實施公
    共安全檢查，發現系爭建物實際營業項目為提供卡拉ＯＫ及酒類，未依建築物核
    准用途使用，即未領得變更使用執照，擅將系爭建物用途變更使用，違反建築法
    第七十三條後段規定。另參照內政部訂定之建築法第七十七條公共安全執行要點
    規定，原告須就系爭建物之隔間、牆面及天花板裝修材料等提出防火證明，否則
    即屬違反建築法第七十七條規定。又原告遭查獲當天，店外招牌燈有亮，且當時
    原告亦未辦理歇業，原告稱並無營業，與事實不符，故被告以原告違反建築法第
    七十三條後段及第七十七條規定，依同法第九十條第一項及第九十一條第一項規
    定，據以裁罰，並無違誤。
３、原告前不服被告所屬工務局八十九年八月七日八九桃縣工建（稽）字第○三八八
    號函，訴經內政部九十年四月十九日台（九十）內訴字第九○○三三三三號訴願
    決定，因原告曾辦理更名，被告所屬工務局一時未察，造成重覆處分，該決定責
    將被告所為處分撤銷，另為適法之處分。嗣經被告所屬工務局重新審查，發現系
    爭建物之使用人與所有權人係同一人，雖基於同罪不二罰原則，惟其違規事實仍
    存在，故被告所屬工務局針對八十九年七月十五日稽查發現之違規事實，以原告
    同時違反建築法第七十三條及第七十七條第一項規定，依同法第九十條及第九十
    一條第一項規定，重新處分，於九十年六月八日以九十府工使字第七五九四四號
    函裁處原告十八萬元罰鍰，並勒令停止使用，且經內政部九十年十月二十三日台
    （九十）內訴字第九○○六八七八號訴願決定維持在案。
　　理  由
一、原告九十年十一月十四日起訴時，被告代表人原為許應深，嗣變更為乙○○，茲
    由其具狀聲明承受訴訟，核無不合，應予准許。
二、按「建築物．．．非經領得變更使用執照，不得變更其使用。」、「建築物所有
    權人、使用人應維護建築物合法使用與其構造及設備安全。」、「違反第七十三
    條後段規定擅自變更使用者，處建築物所有權人或使用人新台幣六萬元以上三十
    萬元以下罰鍰，並勒令停止使用。得以補辦手續者，令其限期補辦手續，不停止
    使用或逾期不補辦者得連續處罰。」、「違反第七十七條第一項、第三項規定者
    ，處建築物所有權人、使用人新台幣六萬元以上三十萬元以下罰鍰，並限期改善
    或補辦手續，逾期仍未改善或補辦手續者得連續處罰，並停止其使用。必要時並
    停止供水、供電或封閉、強制拆除。」分別為建築法第七十三條後段、第七十七
    條第一項、第九十條第一項及第九十一條第一項所規定。次按「依本法條規定，
    建築物非經領得變更使用執照，不得變更其使用。建築物使用應按其使用強度及
    危險指標分類、分組，如附表一。附表一未例舉之使用項目，由直轄市、縣（市
    ）主管建築機關依使用類組定義認定之，並定期每季報請中央主管建築機關備查
    。」、「附表一、建築物使用分類：．．Ｂ類（商業類）：．．組別：Ｂ—１（
    供娛樂消費，處封閉或半封閉場所；使用項目例舉：夜總會、酒家、理容院、Ｋ
    ＴＶ、ＭＴＶ、公共浴室、三溫暖、茶室）．．Ｇ類（辦公、服務類）：．．組
    別：Ｇ—３（供一般門診、零售、日常服務之場所；使用項目例舉：一般診所、
    衛生所、店舖〈零售〉、理髮、安養〈收容〉中心）．．」復分別為行為時建築
    法第七十三條執行要點第一點及附表一所規定。又內政部八十八年六月二十九日
    台內營字第八八七三七五五號函頒「加強建築物公共安全檢查及取締執行要點」
    附表二之「『維護公共安全方案』第一、第二順序營業場所建築物用途分類認定
    原則對照表」，亦將ＭＴＶ、ＫＴＶ、卡拉ＯＫ等視聽歌唱業列為Ｂ—１類組，
    店舖則列為Ｇ—３類組。再者，「加強建築物公共安全檢查及取締執行要點」第
    五(二)點規定，「隔間牆面及天花板裝修材料不符」屬於建築物構造與設備安全不
    合規定者，應依建築法第七十七條第一項及第九十一條第一項規定處罰之，而依
    行為時建築法第七十三條執行要點附表三「各類組規定檢討項目檢討標準表」，
    Ｂ—１類組、Ｇ—３類組之內部裝修材料，應依建築設計施工編第八十八條規定
    ，使用不燃材料耐火板為建築物之內部牆面及天花板之裝修材料。
三、本件系爭桃園縣桃園市○○路一六一號一樓建築物，領有被告所屬建設局核發之
    六十七年八月三十日桃縣建都使字第一五三五號使用執照，核准用途為店鋪，惟
    原告未經領得變更使用執照，擅自變更使用為視聽歌唱飲酒業務，且有未維護建
    築物合法使用與其構造及設備安全之隔間牆面及天花板裝修材料不符之缺失，經
    被告所屬聯合查報小組於八十九年五月十一日及同年七月十五日實施檢查時發現
    上情，且經原告於「桃園縣政府聯合查報小組稽查現場紀錄表」上簽名無訛（另
    原告於「桃園縣建築物公共安全之構造及設備檢（複）查紀錄表」則拒絕簽名）
    ，此有稽查現場紀錄表、建築物公共安全之構造及設備檢（複）查紀錄表影本等
    附原處分卷可稽，自堪信為真實。
四、經查，系爭建物之核准用途為店舖，其建築物使用分類為Ｇ—３類組，而原告於
    系爭建物實際經營視聽歌唱飲酒業，其建築物使用分類則為Ｂ—１類組，是原告
    已屬擅自跨類組變更使用系爭建物，且系爭建物之隔間牆面及天花板裝修材料已
    不符規定；則原告既未經許可變更使用，且未維護建築物合法使用與其構造及設
    備安全，被告自得依法裁處罰鍰，並勒令停止使用，且令其立即恢復原狀並補辦
    手續。
五、原告提出長庚紀念醫院八十九年五月二十七日診斷證明書，主張其於被告稽查時
    並未營業云云。惟該診斷證明書係記載原告「腹壁疝氣，八十九年五月二十二日
    住院，八十九年五月二十三日手術，八十九年五月二十七日出院」，核與被告所
    屬聯合查報小組八十九年五月十一日及同年七月十五日兩次實施檢查之日期不同
    ，因此，該診斷證明書不足為原告未營業之證明。況原告遭查獲當時，店外招牌
    有亮燈，已據被告陳明，而原告主張其於八十九年七月二十六日辦妥歇業之日期
    ，乃其遭查獲違規行為日期之後，是原告訴稱其遭查獲當時並無營業乙節，委無
    足採。
六、原告訴稱參照經濟部七十五年四月三十日經商第一八五三八號及八十年四月十五
    日經商第二○八○四三號函釋，與經濟部七十八年九月七日決議，其雖附設卡拉
    ＯＫ，惟僅提供消費客人一種附帶服務，並不收費，自毋庸申請變更營業項目，
    該附設之卡拉ＯＫ設備，不得認係原告業務，即不能認其經營登記範圍外之業務
    云云。查本件被告據為處罰原告者，乃原告未經領得變更使用執照而變更建築物
    使用，以及未維護建築物合法使用與其構造及設備安全之行為，此與原告所領營
    利事業登記證上載營業項目為何，要屬二事，是原告所訴，顯無可採。
七、本件被告現場勘查發現之結果，原告涉有下列二個違章行為：一為經營登記範圍
    以外之業務之行為，二為未經領得變更使用執照而變更建築物使用，以及未維護
    建築物合法使用與其構造及設備安全之行為；前開二個違章行為，應分別依商業
    登記法、建築法之規定，處罰其經營登記範圍以外業務之行為，以及未維護建築
    物合法使用之行為；其處罰之行為、要件、依據及目的，均非相同，不生一事數
    罰之問題。
八、綜上所述，本件原告未經領得變更使用執照而擅自變更建築物之使用，以及未維
    護建築物合法使用與其構造及設備安全，其違規事證明確，被告裁處原告十八萬
    元罰鍰並勒令停止使用，且令其立即恢復原狀並補辦手續，徵諸首開規定，洵屬
    有據，訴願決定予以維持，亦無不合。原告猶執前詞，聲明撤銷，為無理由，應
    予駁回。
據上論結，本件原告之訴為無理由，爰依行政訴訟法第九十八條第三項前段，判決如
主文。
中　　華　　民　　國　　九十一　　　年　　　十　　　　月　　　三　　　　日
                             臺 北 高 等 行 政 法 院  第 六 庭
                                         審 判 長 法  官　林樹埔
         　　　　　　　　　　　　　　　　　　　　 法　官　闕銘富
         　　　　　　　　　　　　　　　　　　　　 法　官　曹瑞卿
右為正本係照原本作成。
如不服本判決，應於送達後二十日內，向本院提出上訴狀並表明上訴理由，如於本判
決宣示後送達前提起上訴者，應於判決送達後二十日內補提上訴理由書（須按他造人
數附繕本）。
中　　華　　民　　國　　九十一　　　年　　　十　　　　月　　　三　　　　日
            　　　　　　　　　　　 　　    　     書記官  方偉皓
